【裁判字號】    97,重上,177
【裁判日期】    980113
【裁判案由】    塗銷抵押權登記
【裁判全文】
臺灣高等法院民事判決                 97年度重上字第177號
上  訴  人  戊○
            己○
共      同
訴訟代理人  莊柏林律師
被上訴人    乙○○
            甲○○
            丁○○
            丙○○
共      同
訴訟代理人  黃德財律師
上列當事人間請求塗銷抵押權登記事件，上訴人對於中華民國96
年12月25日臺灣桃園地方法院96年度重訴字第100號第一審判決
提起上訴，本院於97年12月16日言詞辯論終結，判決如下：
    主      文
上訴駁回。
第二審訴訟費用由上訴人負擔。
    事實及理由
一、本件被上訴人主張：訴外人劉福全（於民國92年3月18日死
    亡）生前因訴外人黃憲懿興建懷恩綜合保健醫院（下稱懷恩
    醫院）之事，曾於72年間將其所有如附表所示之土地（下稱
    系爭土地）以訴外人嚴譚富（於95年7月9日死亡）即上訴人
    之被繼承人為權利人，設定本金最高限額新台幣（下同）
    700 萬元之抵押權（下稱系爭抵押權），存續期間自72年10
    月3日起至73年10月2日止。惟事實上劉福全與嚴譚富或上訴
    人間並無任何金錢借貸關係即無系爭抵押權所擔保之債權存
    在，故嚴譚富雖曾於77年間向原法院以77年度拍字第36號民
    事裁定聲請拍賣抵押物，惟亦因無任何債權憑證而遭駁回。
    茲因系爭抵押權所擔保債權之存續期間至73年10月2日止，
    又無清償日期之約定，故應以該日為請求權之可行使日，則
    嚴譚富最遲應於88年10月1日以前為請求，惟嚴譚富未為任
    何請求，故系爭抵押權應於88年10月1日消滅。又嚴譚富於
    時滅消滅後5年內即93年10月1日以前仍未實行抵押權，則依
    民法第880條規定，系爭抵押權即告消滅。嗣被上訴人等4人
    分別因繼承或贈與而取得系爭土地所有權應有部分如附表所
    示，上訴人等2人亦繼承系爭抵押權，則被上訴人自得依民
    法第767條中段之規定，請求塗銷系爭抵押權等語。爰求為
    判命上訴人應將被上訴人所有如附表所示土地所設定之本金
    最高限額700萬元之抵押權登記予以塗銷（原審判決被上訴
    人勝訴，上訴人不服提起上訴）。並答辯聲明：上訴駁回。
二、上訴人則以：系爭抵押權設定之緣由乃上訴人之被繼承人嚴
    譚富因承攬訴外人黃憲懿之懷恩醫院工程，而支付黃憲懿保
    證金350萬元，當時嚴譚富要求黃憲懿提出連帶履約保證金
    700萬元為反擔保，亦即黃憲懿應擔保日後若無法將懷恩醫
    院工程交付嚴譚富施工時，應返還前開嚴譚富所支付350萬
    元保證金。因此黃憲懿遂邀同被上訴人之被繼承人劉福全提
    供系爭土地設定系爭抵押權予嚴譚富，並簽立合約書一份，
    則依土地法第43條之規定，系爭抵押權登記即發生絕對效力
    。而被上訴人既為劉福全之繼承人，即應繼承上開保證債務
    。且系爭抵押權所擔保之保證債權既未記載清償期，雙方復
    未結算實際發生之債權額，則請求權時效即無從起算，自無
    請求權罹於時效可言。又被上訴人明知時效完成之事實，而
    仍承認上訴人有請求權存在，應屬拋棄時效利益之默示意思
    表示，即應恢復時效完成前之狀態，故上訴人之請求權尚未
    罹於時效，被上訴人訴請塗銷系爭抵押為無理由等語，資為
    抗辯。惟原審為上訴人敗訴之判決，尚有不當，為此提起上
    訴並聲明：(一)原判決廢棄。(二)被上訴人在第一審之訴駁回。
三、兩造不爭執之事實：
  (一)系爭土地原為訴外人劉福全所有，劉福全於72年間以系爭土
    地為共同擔保，為訴外人嚴譚富設定如附表所示本金最高限
    額700萬元之抵押權，權利存續期間自72年10月3日起至73年
    10月2日止，有土地登記謄本可稽（見原審卷第7至49頁）。
  (二)劉福全於92年3月18日死亡，被上訴人等4人分別因繼承或贈
    與而取得系爭土地所有權應有部分如附表所示。嚴譚富則於
    95年7月9日死亡，由上訴人等2人與訴外人嚴明共同繼承，
    惟嚴明業已拋棄繼承，有戶籍謄本、台灣台北地方法院95年
    度繼字第1264號函影本可證（見原審卷第6、133至136、188
    頁）。
  (三)被上訴人與訴外人嚴譚富間並無任何消費借貸關係。
四、兩造爭執要點為：(一)系爭抵押權所擔保之債權是否存在？(二)
    系爭抵押權是否已罹於民法第880條之除斥期間？茲就兩造
    爭點及本院得心證理由分述如下：
  (一)系爭抵押權所擔保之債權是否存在？
  1.按依土地法所為之登記，有絕對效力，土地法第43條固有明
    文。該規定所謂登記有絕對效力，依司法院院字第1919號解
    釋，係為保護第三人起見，將登記事項賦予絕對真實之公信
    力。故第三人信賴登記而取得土地權利時，真正權利人固不
    得對之主張其權利，若土地權利名義人並非此種第三人，而
    其登記原因係無效或經撤銷者，真正權利人對於登記名義人
    自仍得提起塗銷登記之訴或確認之訴，以主張其所有權之存
    在（最高法院33年上字第5909號、40年台上字第1892號、50
    年台上字第96號判例意旨參照）。
  2.又抵押權乃為擔保債權而設定，係從屬於主權利及債權之從
    權利，因此抵押權之發生、移轉及消滅，均從屬於債權而具
    有從屬性。從而抵押權之成立，違反成立上之從屬性者，應
    屬無效；故縱有抵押權登記，該抵押權亦屬無效，抵押權人
    並未取得抵押權，抵押人得本於所有權妨害除去請求權請求
    塗銷該抵押權登記。而在最高限額抵押權之情形，抵押契約
    定有存續期間者，其期間雖未屆滿，然若其擔保之債權所由
    生之契約已合法終止或因其他事由而消滅，且無既存之債權
    ，而將來亦確定不再發生債權，其原擔保之存續期間內所可
    發生之債權，已確定不存在，依抵押權之從屬性，應許抵押
    人請求抵押權人塗銷抵押權設定登記（最高法院83年台上字
    第1055號判例意旨參照）。
  3.經查系爭抵押權設定契約書固載明權利人為上訴人之被繼承
    人嚴譚富，而義務人兼債務人為訴外人劉福全，「權利存續
    期限」欄載明：「自72年10月3日起至73年10月2日止」，且
    「聲請登記以外之約定事項」欄載明：「本抵押權設定係作
    為承包懷恩綜合保健醫院之工程保證金擔保」，有抵押權設
    定契約書影本可證（見原法院77年度拍字第36號卷第14-1頁
    ）。惟依「懷恩醫院負責人黃憲懿」（即下述甲方）與「鼎
    州營造工程股份有限公司負責人嚴譚富」（即下述乙方）所
    訂立合約書（下稱系爭合約書）第3條約定所示：「乙方為
    承建甲方之醫院附屬廠及填土基礎工程，同意預付工程保證
    金350萬元在簽定本協議書時一次付清後，方可取得甲方之
    醫院附屬建築及填土工程權」；第4條則約定：「甲方對乙
    方預付之工程保證金為了保證該工程如期施工得提供桃園縣
    楊梅鎮○○○段共仟餘坪土地設定柒佰萬元作為反保證」
    ；第5條復約定：「自簽訂本協議書日起3個月內（即12月內
    ）開工填土，倘若在本年（即72年）12月31日內無法施工時
    ，該設定土地任由乙方自行處理。甲方在按期施工本工程開
    工時，乙方應取消該土地設定，如屬善意之延後則不在此限
    （73年1月20日止）。」並由劉福全於系爭合約書之末「見
    證人」處簽名，有該合約書影本可按（見本院卷第35至38頁
    ），復為兩造所不爭執。
  4.從而依該合約書第3條約定，係由鼎州營造工程股份有限公
    司（下稱鼎州公司）給付350萬元保證金予懷恩醫院，而非
    由嚴譚富提供；又依第4條約定，係由懷恩醫院提供反擔保
    即系爭抵押權，以擔保該院日後若無法將該院工程交付鼎州
    公司施工時，應返還前開鼎州公司所給付350萬元保證金；
    至於提供不動產以供鼎州公司上開保證金返還債權擔保之抵
    押人則為劉福全。是據此足證系爭抵押權所擔保之債權，為
    鼎州公司對懷恩醫院之上開350萬元工程保證金返還請求權
    ，至於劉福全則僅為物上擔保人，故嚴譚富對於劉福全確實
    並無任何債權存在。惟系爭抵押權登記債權人卻為嚴譚富，
    因此繼受劉福全而為系爭土地所有人之被上訴人，自得本於
    民法第767條中段規定，請求嚴譚富之繼承人即被上訴人塗
    銷系爭抵押權登記。
  5.上訴人雖辯稱：因懷恩醫院依公司法第16條第1項規定不得
    為保證人，該院之負責人黃憲懿始商請劉福全擔任連帶履約
    保證人，故劉福全係因懷恩醫院與嚴譚富之工程合約而為最
    高限額保證云云。惟按稱保證者，謂當事人約定，一方於他
    方之債務人不履行債務時，由其代負履行責任之契約，民法
    第739條定有明文。而綜觀系爭合約書全文，並無任何文字
    記載於懷恩醫院不履行對鼎州公司之保證金返還債務時，由
    劉福全代為履行其責任，因此無從認為劉福全為連帶履約保
    證人。且依系爭合約書意旨觀察，縱使劉福全為連帶履約保
    證人，亦係代懷恩醫院履行其責任，而非代嚴譚富履行其責
    任，故嚴譚富對於劉福全仍無債權存在。上訴人雖又辯稱：
    豈有見證人需提供土地予他方設定抵押，並將土地明細表附
    於工程合約書之後，又於合約書第5條約定該設定土地任由
    鼎州公司處理，顯與常理不符云云。惟依民法第860條規定
    ，抵押物之所有人本不以債務人為限，故債權契約見證人提
    供所有之不動產以供債權人之擔保，與常情並無不符。至於
    系爭合約書第5條約定，應認為係懷恩醫院與鼎州公司間就
    工程契約履行期限與抵押權實行之約定，亦與常理不悖。是
    上訴人所辯，並不足採。
  (二)因本件事證已臻明確，兩造其餘主張、陳述及所提之證據，
    經本院審酌後認與判決結果不生影響，爰不逐一論列，附此
    敘明。
五、綜上所述，被上訴人依民法第767條中段規定，請求上訴人
    塗銷系爭抵押權登記，應予准許。原審判決上訴人敗訴，核
    無違誤。上訴意旨仍執陳詞，求予廢棄改判，為無理由，應
    予駁回上訴。
六、據上論結，本件上訴為無理由。依民事訴訟法第449條第1項
    、第85條第1項前段，判決如主文。
中    華    民    國    98    年    1     月    13    日
                    民事第七庭
                        審判長法  官  鄭三源
                              法  官  呂太郎
                              法  官  邱  琦
正本係照原本作成。
如不服本判決，應於收受送達後20日內向本院提出上訴書狀，其
未表明上訴理由者，應於提出上訴後20日內向本院補提理由書狀
（均須按他造當事人之人數附繕本）上訴時應提出委任律師或具
有律師資格之人之委任狀；委任有律師資格者，另應附具律師資
格證書及釋明委任人與受任人有民事訴訟法第466條之1第1項但
書或第2項（詳附註）所定關係之釋明文書影本。
中    華    民    國    98    年    1     月    13    日
                              書記官  廖艷莉
附註：
民事訴訟法第466條之1（第1項、第2項）：
對於第二審判決上訴，上訴人應委任律師為訴訟代理人。但上訴
人或其他法定代理人具有律師資格者，不在此限。
上訴人之配偶、三親等內之血親、二親等內之姻親，或上訴人為
法人、中央或地方機關時，其所屬專任人員具有律師資格並經法
院認為適當者，亦得為第三審訴訟代理人。
附表
┌──────────────────────────────┐
│收件字號：桃園縣楊梅地政事務所楊地字第007732號              │
│登記日期：72年10月5日                                       │
│權利價值：本金最高限額700萬元                               │
│抵押權登記存續期間：自72年10月3日起至73年10月2日止          │
├──┬─────────┬────┬──┬────┬────┤
│編號│   土  地  坐  落 │地    號│地目│所有權人│應有部分│
├──┼───┬─────┼────┼──┼────┼────┤
│ 1  │桃園縣│上四湖段  │575之39 │林  │丙○○  │1/4     │
│    │楊梅鎮│          │        │    │        │        │
├──┼───┼─────┼────┼──┼────┼────┤
│ 2  │同上  │上湖段    │1913    │田  │乙○○  │1/4     │
├──┼───┼─────┼────┼──┼────┼────┤
│ 3  │同上  │上湖段    │1918    │建  │乙○○  │1/4     │
├──┼───┼─────┼────┼──┼────┼────┤
│ 4  │同上  │上湖段    │1972    │林  │丙○○  │1/4     │
├──┼───┼─────┼────┼──┼────┼────┤
│ 5  │同上  │上湖段    │2076    │溜  │甲○○  │全部    │
├──┼───┼─────┼────┼──┼────┼────┤
│ 6  │同上  │上湖段    │2139    │林  │乙○○  │1/4     │
├──┼───┼─────┼────┼──┼────┼────┤
│ 7  │同上  │上湖段    │2148    │溜  │乙○○  │1/8     │
├──┼───┼─────┼────┼──┼────┼────┤
│ 8  │同上  │上湖段    │2151    │溜  │甲○○  │全部    │
├──┼───┼─────┼────┼──┼────┼────┤
│ 9  │同上  │上湖段    │2213    │旱  │乙○○  │1/4     │
├──┼───┼─────┼────┼──┼────┼────┤
│10  │同上  │上湖段    │2216    │林  │乙○○  │1/4     │
├──┼───┼─────┼────┼──┼────┼────┤
│11  │同上  │上湖段    │2217    │溜  │乙○○  │1/8     │
├──┼───┼─────┼────┼──┼────┼────┤
│12  │同上  │上湖段    │2218    │田  │乙○○  │3/8     │
├──┼───┼─────┼────┼──┼────┼────┤
│13  │同上  │上湖段    │2224    │溜  │乙○○  │全部    │
├──┼───┼─────┼────┼──┼────┼────┤
│14  │同上  │上湖段    │2228    │溜  │乙○○  │全部    │
├──┼───┼─────┼────┼──┼────┼────┤
│15  │同上  │上湖段    │2261    │建  │乙○○  │1/4     │
├──┼───┼─────┼────┼──┼────┼────┤
│16  │同上  │上湖段    │2262    │旱  │乙○○  │1/4     │
├──┼───┼─────┼────┼──┼────┼────┤
│17  │同上  │上湖段    │2272    │旱  │乙○○  │1/4     │
├──┼───┼─────┼────┼──┼────┼────┤
│18  │同上  │上湖段    │2274    │旱  │乙○○  │1/4     │
├──┼───┼─────┼────┼──┼────┼────┤
│19  │同上  │上湖段    │2281    │田  │乙○○  │3/8     │
├──┼───┼─────┼────┼──┼────┼────┤
│20  │同上  │上湖段    │2282    │林  │丁○○  │1/4     │
├──┼───┼─────┼────┼──┼────┼────┤
│21  │同上  │上湖段    │2283    │林  │丙○○  │3/8     │
├──┼───┼─────┼────┼──┼────┼────┤
│22  │同上  │上湖段    │2284    │旱  │丙○○  │1/4     │
└──┴───┴─────┴────┴──┴────┴────┘


司法院資訊處製作；財團法人民間司法改革基金會備份。
